【裁判字號】    97,易,506
【裁判日期】    970508
【裁判案由】    妨害公務
【裁判全文】
臺灣臺北地方法院刑事判決               97年度易字第506號
公  訴  人  臺灣臺北地方法院檢察署檢察官
被      告  丙○○
                      樓
選任辯護人  張菀萱律師
            許峰源律師
上列被告因妨害公務案件，經檢察官提起公訴（96年度偵字第14
739號），本院判決如下：
    主  文
丙○○無罪。
    理  由
一、公訴意旨略以: 被告丙○○於民國96年5月19日下午2時13分
    許，擅自進入臺北市政府警察局中正第一分局（下稱中正一
    分局）執行「國立臺灣民主紀念館揭牌活動」聚眾防處勤務
    之封鎖管制區域內後，在國立臺灣民主紀念館 (原中正紀念
    堂)大中至正牌樓前，手持寫有「總統貪污、民主已死」之
    大字報，爬上大中至正門牌樓高呼口號。此時，在場執行聚
    眾防處勤務之中正一分局偵查隊隊長甲○○、督察組警務員
    乙○○、小隊長丁○○及警員戊○○等人見狀即上前勸離。
    被告明知甲○○等人為依法執行職務之員警，竟基於妨害公
    務之犯意，於甲○○等人口頭勸離無效而欲改以強制力將其
    帶離現場時，對該等執行勤務員警施以強力拉扯之行為，以
    此強暴之方式抗拒甲○○等人之強制驅離作為，致乙○○受
    有右手肘擦傷、戊○○受有左手肘擦傷之傷害（傷害部分均
    未據告訴）。因認被告涉犯刑法第135條第1項之妨害公務罪
    嫌。
二、按被告未經審判證明有罪確定前，推定其為無罪。犯罪事實
    應依證據認定之，無證據不得認定犯罪事實，又不能證明被
    告犯罪者，應諭知無罪之判決，刑事訴訟法第154條、第301
    條第1項前段分別定有明文。又認定犯罪事實所憑之證據，
    雖不以直接證據為限，間接證據亦包括在內，然而無論直接
    證據或間接證據，其為訴訟上之證明，須於通常一般之人均
    不致有所懷疑，而得確信其為真實之程度者，始得據為有罪
    之認定，倘其證明尚未達到此一程度，有合理之懷疑存在而
    無從使事實審法院得有罪之確信時，即應由法院為諭知被告
    無罪之判決，最高法院著有76年臺上字第4986號判例可資參
    照。又按刑事訴訟法第161條已於91年2月8日修正公布，其
    第1項規定：檢察官就被告犯罪事實，應負舉證責任，並指
    出證明之方法。因此，檢察官對於起訴之犯罪事實，應負提
    出證據及說服之實質舉證責任。倘其所提出之證據，不足為
    被告有罪之積極證明，或其指出證明之方法，無從說服法院
    以形成被告有罪之心證，基於無罪推定之原則，自應為被告
    無罪判決之諭知，最高法院92年台上字第128號判例參照。
    未按刑法第135條第1項之罪，以對於公務員依法執行職務時
    施強暴脅迫為要件。所稱「強暴」，係指一切有形力即物理
    力之行使而言，不問其係對人或對物為之均包括在內；所稱
    「脅迫」，則指以侵害生命、身體、自由、名譽、財物之不
    法為目的之意思，通知對方足使其生恐怖之心之一切行為而
    言（最高法院著有82年度台上字第608號判決意旨參照）。
三、公訴意旨認被告丙○○涉犯上開罪嫌，無非係以被告之供述
    、證人乙○○、戊○○、丁○○之證詞、臺北市政府警察局
    中正第一分局執行「0519」專案勤務規劃表、現場蒐證錄影
    光碟、翻拍照片、證人乙○○、戊○○二人受傷照片等為其
    論據。
四、訊據被告丙○○固坦承於前開時、地，手持寫有「總統貪污
    、民主已死」之大字報，爬上大中至正門牌樓高呼口號。於
    執行聚眾防處勤務之中正一分局偵查隊隊長甲○○、督察組
    警務員乙○○、小隊長丁○○及警員戊○○等人對其施強制
    力，擬將其帶離現場時，與上開執行勤務員警發生拉扯，並
    致員警乙○○受有右手肘擦傷、戊○○受有左手肘擦傷之傷
    害等情不諱，惟堅詞否認有何之妨害公務之犯行，並辯稱:
    員警請我下來時，我有表示要自己下來，並沒有妨害公務之
    意思。員警的傷勢是在強制架離發生拉扯時磨到牆壁所致等
    語。另辯護人為被告辯護稱: 被告並非未經許可搞自進入管
    制區，被告所在位置亦非揭牌儀式的場所。被告當時所站立
    之立柱平台面積不大極為危險，員警以強制力架離，違反警
    察職權行使法第3條之比例原則。在架離過程中，被告因恐
    懼危險，為維自身的安全，而作出掙扎，並無妨害公務之意
    思等語。
四、經查:
  (一)國立中正紀念堂更名為國立臺灣民主紀念館，教育部安排於
    96年5月19日掛牌，中正紀念堂管理處爰訂於96年5月19日零
    時起至下午3時30分許，進行公園全面管制，並函請中正一
    分局支援警力協助維持管（園）區內外現場秩序與安全。中
    正一分局並依來旨擬訂「0519」專案勤務規劃，將原中正紀
    念堂周邊（含大中至正門前之中山南路）及鄰近之景福門、
    凱達格欄大道、林森公園、介壽公園、總統府南廣場等共分
    7個管制區，除准許參加儀式之貴賓、媒體得憑證進入外，
    一般民眾在管制時間內一律禁止進入一節，有中正一分局97
    年4月14日北市警中正一分督字第09730519400號函（主旨將
    96年「0519」誤載為95年「0519」）暨所附之專案勒務規劃
    表、勤務警衛部署圖、國立中正紀念堂管理處96年5月18日
    正警字第0960002226號函暨所附公告等在卷可稽（均附於本
    院卷內）。
  (二)按「警察為制止或排除現行危害公共安全、公共秩序或個人
    生命、身體、自由、名譽或財產之行為或事實狀況，得行使
    本法規定之職權或採取其他必要之措施。」，警察職權行使
    法第28條第1項定有明文。本件被告於96年5月19日14時12分
    50秒許持「總統貪污，民主已死」之大字報，站上原中正紀
    念堂大中至正門牌樓之立柱，並在該處向聚集在大正至正門
    之群眾舉手高喊，此為被告所不爭執，並有「總統貪污，民
    主已死」之大字報扣案及現場蒐證光碟2片在卷可稽。該扣
    案之光碟復經本院當庭勘驗，製有勘驗筆錄在卷（參本院97
    年3月27日審判筆錄）。是依本院勘驗結果，被告確係於原
    中正紀念堂管制期間內，在管制區內持「總統貪污，民主已
    死」之大字報站上大中至正門牌樓之立柱，向聚集在大正至
    正門之群眾舉手高喊。又依卷附之現場蒐證光碟及本院當庭
    勘驗之結果顯示，第一名員警在當日14時13分42秒許，趨前
    示意被告離開，接著於14時13分49秒許，證人即隊長甲○○
    亦趨前示意被告跳下立柱離開，但迄至14時14分19 秒許，
    被告仍未有任何主動跳下立柱離開之動作。此時，現場群眾
    不時有人高喊「下來、下來」、「加油、加油」，群眾之情
    緒顯然因被告之行為而越顯高漲。是中正一分局基於現場秩
    序及安全之維護，確有要求被告離去之必要。但被告在執行
    勤務之證人甲○○等人接續要求自行離去之時，並未主動離
    開，反而與證人甲○○等人有所爭執，是證人甲○○、乙○○接續跳上立柱，對被告實施強制帶離動作，及證人戊○○
    則站在次一階協助拉被告的腳，應屬依法執行公務。證人甲○○等人對被告所實施之強制帶離動作亦為相當且必要。是
    辯護人為被告辯護稱: 被告並非未經許可擅自進入管制區，
    以及證人甲○○等人之強制帶離動作，已違反警察職權行使
    法第3條之比例原則云云，並無可採。
  (三)員警乙○○、戊○○二人在依法對被告執行強制帶離之職務
    過程中，分別受有右手肘擦傷及左手肘擦傷等情，為被告所
    不爭執，並據證人乙○○及戊○○二人於本院審理時結證在
    案（參本院97年3月27日審判筆錄），且有現場蒐證光碟翻
    拍照片4張在卷可稽（參偵卷第13、14頁）。是本件所應審
    究者，被告在遭執行勤務之證人甲○○等人依法實施強制帶
    離之過程中，是否對執行公務之員警或現場之物實施有形力
    即物理力之行使或對員警為侵害其等生命、身體、自由、名
    譽、財物之惡害通知之行為及犯意。經查:
  依本院勘驗卷附之現場蒐證光碟結果為:
  (1)14時12分50秒: 被告手持『總統貪污民主已死』字報站在原
    大中至正牌樓下方的立柱上，不斷舉出右手高喊（因收音距
    離關係，並未能清楚辨識被告當時高喊的內容）。
  (2)14時13分42秒: 一名員警靠近被告，用左手向被告示意。
  (3)14:13:49-14分1秒: 穿著背心的員警（即隊長甲○○）也伸
    出右手朝向被告，示意被告下來的手勢。被告與員警互用手
    筆劃。
  (4)14時14分04秒-14時14分10秒: 兩名員警用右手由上往下指
    ，向被告示意，頭並不時往下點的動作。現場有聽到多次吵
    雜「下來，下來」及「加油，加油」的聲音。
  (5)14時14分15秒: 員警（即丁○○）用手拉扯被告手中的字報
    ，被告蹲下與該名員警拉扯該字報，現場持續聽到有人喊「
    下來，下來」。
  (6)14時14分19秒-14時14分39秒: 穿背心員警（即隊長甲○○
    ）用手撐住台階，躍上台階上，抓住被告的外套，現場出現
    「馬上下來、把他帶下來」的聲音。穿背心員警（即隊長甲○○）與被告站在立柱上面拉扯、爭吵。現場有人喊「你不
    能動手喔，不能動手喔」，間或聽到有人喊「丙○○」。被
    告伸出左手，推開警察的雙手。
  (7)14時14分40秒-14時15分01秒: 被告脫掉外套，穿背心員警
    （即隊長甲○○）用雙手環住被告，被告用左手撥開員警的
    手，下方有兩名員警站在該處。被告與警察繼續站在立柱上
    狀似爭執，並不斷伸出右手先指向自己，再往下指（同時聽
    到有人喊「該下台的是阿扁，他不是阿扁」）。
  (8)14時15分01秒: 員警（即乙○○）爬上被告站立的處所。同
    時穿背心員警（即隊長甲○○）用手抓住被告往下指的右手
    ，被告不斷掙扎。員警乙○○站上立柱後，與隊長甲○○兩
    人分站被告前後抓住被告，站在被告前方隊長甲○○，用左
    手抓被告的右大腿，後方員警即乙○○拉被告的後方腰帶，
    兩名員警不斷協力要將被告拉下來，但被告不斷掙扎。15分
    11秒時，站在被告前方的隊長甲○○，將被告往前推，被告
    重心不穩，被告與員警持續互相拉著，但被告未掉落。下方
    另兩名警員在場協助。與被告站在上方的員警乙○○、甲○○不斷將被告往前推，但被告不斷往後面立柱壁靠，下方左
    側員警（即戊○○）拉被告的右腳，於15分20秒，員警甲○○及乙○○合力把被告的腳抬起，站在被告左側的隊長甲○○重心不穩，兩隻手即時撐住身體未倒下。站在下方的員警
    戊○○，持續拉著被告的腳，15分25秒，另一名穿著有黑白
    條紋短袖的員警（姓名不詳），攀爬上立柱。15分26秒，被
    告手拿衣服，並穿上衣服，員警停止強制力。
  (9)14時15分57秒: 被告自行跳下，跳到下方的台階。由兩名穿
    制服員警用手勾住被告的雙手，另站在被告左側的員警用右
    手拉提被告後方的褲腰帶，把被告拉往中正紀念堂裡面走。
  上開隊長甲○○偕其他員警對被告實施強制帶離之過程，業
    經本院當庭勘驗現場蒐證光碟，並製有勘驗筆錄在卷可考（
    本院97年3月27日審判筆錄），且經證人乙○○、戊○○、
    丁○○、甲○○等人分別於本院審理時結證在案。依前開勘
    驗結果，證人甲○○等人要求被告跳下立柱離開現場時，因
    被告未配合，進而對被告實施強制帶離動作過程中，被告雖
    曾用手推開證人甲○○的手，在其遭員警環住、抬腿過程中
    ，並極力掙扎。但未見被告有何主動出手攻擊或拉扯員警之
    動作，更無其他任意揮動肢體、不服衝撞等行為。是尚難認
    被告對證人甲○○等多名員警執行強制帶離之公務過程中，
    有何實施強暴之妨害公務行為。
  至於證人乙○○於本院審理時雖證稱: 在拉址的時候，被告
    說要拉著我們同歸於盡等語（參本院97年3月27日審判筆錄
    第8頁）。但證人乙○○在偵查中對檢察官所詢: 「本案執
    行始末? 」一節時結證稱: 「... 我們請他離開，當時我身
    著警察制服，我上去請他離開該處，當時偵查隊長自己一個
    人請他下來，他不下來，我去請他，他還是不下來，我們為
    了顧及他的安全，所以才強制請他下來，且該處因地方不大
    ，且丙○○情緒激動，所以可能在拉扯間造成員警傷害，我
    本身右手肘受傷，但我不知道是什麼時候受傷的，我下來之
    後，丙○○已被帶走了。」等語（參偵字第42頁），證人乙○○未曾提及上情。且質之同時在場之證人丁○○、戊○○
    及始終與被告站在大中正正立柱上之證人甲○○等三人，於
    本院審理中對本院所詢: 「有無聽到被告說要與你們同歸於
    盡? 」亦均結證稱: 沒有聽到等語（分參本院同上日審判筆
    錄第16、18頁及97年4月24日審判筆錄第11頁）。另證人乙○○於本件案發後於96年6月7日所製作之報告亦僅提及: 「
    ... （丙○○）為表達個人訴求，未經許可手持書有... 進
    入警方封鎖管制區域內，並爬上大中至正門牌樓高呼口號，
    職見狀後立即上前勸導請其停止活動離去，惟該男子不為所
    動依然故我，職為保其人身安全，並為避免刺激現場群眾，
    被告以強制力將該男子帶離現場。於帶離之過程中，因該男
    子拒不就範，而有拉扯之行為發生，導致職右手肘有部分擦
    傷，職當時研判，傷口尚不至於影響服勤，故請現場偵查隊
    蒐證人員拍攝傷口照片後繼續執勤並無就醫，因而無法提出
    就醫診斷證明文件，併此陳明。」（參偵卷第10頁），其在
    報告書中除提及請被告離去，而被告不為所動，所以實施強
    制力，以及與被告拉扯而受傷外，未曾提及被告曾對其稱:
    「要拉著我們同歸於盡。」等言語。此外，卷附現場蒐證光
    碟僅錄製到現場多人交談之吵雜聲音，而並未錄製到員警對
    被告實施強制帶離過程中之雙方談話內容。本院審酌依本院
    當庭勘驗之現場蒐證光碟片結果，始終在被告身旁之人為證
    人甲○○，其在被告身旁之時間最長，並為本件執行強制帶
    離勤務之指導者，但證人甲○○卻未曾聽聞上開言語。且果
    被告確曾對員警嚇「要與你們同歸於盡」之言語，證人甲○○當會進一步作防止危險之措施，但影片中始終僅見員警不
    斷實施強制力要將被告帶離而已，並未見員警有其他「防止
    自己與被告同歸於盡」之措施。是證人乙○○就此部分所為
    之證詞，是否真實而可信，即非無疑。基於罪疑有利被告之
    原則，自難徒憑證人乙○○與其他在場人不一之證詞，而為
    被告不利認定之依據。
  (四)綜合上述，檢察官對於本件起訴之犯罪事實，其所提出之上
    開各項證據，均不足為被告有罪之積極證明，無從說服法院
    形成被告有罪之心證，揆諸前開規定及說明，自應為被告無
    罪判決之諭知。
據上論斷，應依刑事訴訟法第301條第1項，判決如主文。
本案經檢察官杜慧玲到庭執行職務
中    華    民    國    97    年    5     月    8     日
                  刑事第四庭    法  官  李桂英
上正本證明與原本無異。
如不服本判決，應於判決送達後10日內，向本院提出上訴狀。
                                書記官  嚴君珮
中    華    民    國    97    年    5     月    8     日


司法院資訊處製作；財團法人民間司法改革基金會備份。
